【裁判字號】    98,簡上,83
【裁判日期】    990106
【裁判案由】    給付報酬
【裁判全文】
臺灣臺北地方法院民事判決              98年度簡上字第83號
上訴人即附
帶被上訴人  銜佑科技股份有限公司
法定代理人  丙○○
訴訟代理人  乙○○
被上訴人即
附帶上訴人  甲○○
上列當事人間請求給付報酬事件，上訴人、附帶上訴人對於民國
97年12月11日本院臺北簡易庭97年度北簡字第22160 號第一審判
決提起上訴，本院於98年12月16日言詞辯論終結，判決如下：
    主      文
上訴及附帶上訴均駁回。
第二審訴訟費用，上訴部分由上訴人負擔，附帶上訴部分由附帶
上訴人負擔。
    事實及理由
甲、程序方面：
    按在第二審為訴之變更或追加，非經他造同意，不得為之，
    但請求之基礎事實同一者，不在此限，民事訴訟法第436 條
    之1 第3 項準用同法第446 條第1 項前段、第255 條第1 項
    第2 款定有明文。本件上訴人即附帶被上訴人銜佑科技股份
    有限公司（下稱銜佑公司）原依承攬之法律關係請求被上訴
    人即附帶上訴人甲○○給付承攬報酬，於本院審理時，追加
    依民法507 條第2 項、第511 條但書規定有所請求，核屬訴
    之追加，甲○○雖不同意銜佑公司所為之追加，惟銜佑公司
    請求之基礎事實，均為其完成甲○○委託開發設計之應用軟
    體，惟甲○○未給付對價之事實，按之上開規定，銜佑公司
    所為訴之追加，應予准許。
乙、實體方面：
壹、本訴部分：
一、銜佑公司起訴主張：
  (一)甲○○於民國95年9 月4 日與銜佑公司簽訂專案開發合約書
    ，委由銜佑公司進行應用軟體之開發設計，約定報酬新臺幣
    （下同）190,477 元，甲○○先行給付簽約金38,096元。嗣
    因系爭應用軟體開發案未達甲○○要求之程度，兩造協商同
    意以160,000 元之成本，由銜佑公司繼續第二次開發，經多
    次修正，甲○○竟於測試驗收時以系爭應用軟體專案開發尚
    未完成拒絕付款。銜佑公司僅得再次與甲○○協商，甲○○
    同意以75,000元之代價，由銜佑公司繼續第三次開發。銜佑
    公司業完成系爭應用軟體之開發，並於96年10月2 日交付甲
    ○○測試，甲○○亦已簽名確認，詎甲○○為規避其報酬給
    付義務，竟自96年11月起即惡意不再與銜佑公司聯繫，拒不
    就系爭應用軟體審核驗收，依系爭合約第5 條第1 項約定、
    民法第101 條第1 項規定，應認系爭應用軟體視為完成驗收
    ，報酬尾款之給付條件業已成就。系爭應用軟體開發設計報
    酬為425,477 元（190,477 ＋160,000 ＋75,000＝425,477
    ，原判決誤載為396,905 元），扣除簽約金38,096元，甲○
    ○尚應給付387,381 元，爰依承攬之法律關係，請求甲○○
    給付報酬387,381 元。
  (二)縱認系爭報酬之給付條件尚未成就，然甲○○遲不進行系爭
    應用軟體之驗收，銜佑公司爰以98年1 月16日上訴理由狀之
    送達，催告甲○○於收受送達後7 日內履行驗收程序，逾期
    系爭合約即逕解除之，銜佑公司不另為解除之意思表示，依
    民法第507 條第2 項規定，銜佑公司自得請求甲○○賠償因
    系爭合約解除所生之損害387,381 元。
  (三)甲○○固得依民法第511 條規定隨時終止系爭合約，惟系爭
    應用軟體未能驗收完成，係因甲○○故意規避不進行驗收所
    致，甲○○既以97年9 月17日答辯狀終止系爭合約，依民法
    第511 條但書規定，銜佑公司自得請求甲○○賠償因系爭合
    約終止所生之損害387,381 元。
二、甲○○抗辯：
  (一)甲○○於95年9 月4 日委託銜佑公司開發、設計應用軟體，
    約定銜佑公司應於95年10月25日完成，惟銜佑公司於95年10
    月2 日以電話通知甲○○其無法完成系爭專案，數日後，再
    以電話通知甲○○，其將該專案轉由恆通科技股份有限公司
    （下稱恆通公司）承作，嗣於96年3 月9 日，銜佑公司以電
    子郵件聲稱系爭應用軟體業已開發完成，並要求甲○○驗收
    、付款，經甲○○詳細檢查恆通公司之測試程式，發現所有
    之功能均無法使用，兩造乃確認恆通公司開發之程式作廢不
    予使用，詎銜佑公司復於96年7 月3 日以電子郵件提出專案
    進行之檢討與計劃，並將系爭專案轉由一不知名之SOHO工程
    師進行開發，承諾於96年9 月15日完成，銜佑公司雖於96年
    8 月17日提交功能驗收確認單、96年10月2 日提交程式確認
    單，然並未交付任何專案規格書、測試文件、測試程式，且
    驗收單上記載之功能僅為系統全部之一小部分，所記載之功
    能亦未實際完成，故甲○○僅於收件簽名欄簽名，並未於資
    料確認欄位簽名。依系爭合約第8 條第4 項約定，銜佑公司
    應將每一階段設計按進度交由甲○○確認，並於約定期限內
    將設計完成之原始檔案交付甲○○，原始檔案包含程式之完
    整建構說明、程式原始碼，銜佑公司迄未交付系爭應用軟體
    ，亦未交付系統功能清單、功能說明、操作手冊、技術手冊
    、驗收清單等文件進行驗收，且系爭應用軟體係為安裝於住
    邦房屋有限公司（下稱住邦房屋）使用，銜佑公司亦未至住
    邦房屋進行系統安裝、展示，銜佑公司自無權請求付款。
  (二)縱認銜佑公司已經完成工作，然系爭承攬報酬僅190,477 元
    ，扣除簽約金38,096元，甲○○僅餘報酬152,381 元尚未給
    付，銜佑公司請求甲○○給付387,381 元，尚屬無據。
貳、反訴部分：
一、甲○○提起反訴主張：其於95年9 月4 日委託銜佑公司設計
    、開發系爭應用軟體，約定銜佑公司應於95年10月25日完成
    ，報酬190,477 元，其並先行給付簽約金38,096元。系爭應
    用軟體將提供予住邦房屋使用，依民法第502 條第2 項規定
    ，必須於特定期日完成及交付，因銜佑公司迄未完成系爭應
    用軟體之開發、設計，致住邦房屋於97年12月22日與其合意
    解除委託設計合約，其自得解除系爭合約。茲甲○○業於97
    年8 月6 日為解除系爭合約之意思表示，銜佑公司受領之簽
    約金38,096元，已屬不當得利，爰依民法第179 條、第259
    條規定，請求銜佑公司返還其所受領之簽約金38,096元。
二、銜佑公司抗辯：系爭應用軟體之開發、設計業經完成，並於
    96年10月2 日交付甲○○測試，甲○○亦已簽名確認，因甲
    ○○自96年11月起即惡意不再與銜佑公司聯繫，拒不就系爭
    應用軟體審核驗收，依系爭合約第5 條第1 項約定、民法第
    101 條第1 項規定，應認系爭應用軟體視為完成驗收，甲○
    ○解除系爭合約並不合法，其請求銜佑公司返還簽約金38,0
    96元，為無理由。
參、本件經原審判決駁回銜佑公司之本訴、甲○○之反訴，銜佑
    公司就本訴部分提起上訴，甲○○就反訴部分提起附帶上訴
    。關於本訴，銜佑公司聲明求為：(一)原判決廢棄。(二)甲○○
    人應給付銜佑公司387,831 元。甲○○則答辯聲明：駁回上
    訴。關於反訴，甲○○聲明求為：(一)原判決廢棄。(二)銜佑公
    司應給付甲○○38,096元。銜佑公司則答辯聲明：駁回附帶
    上訴。
肆、兩造不爭執之事項：
一、甲○○於95年9 月4 日與銜佑公司簽訂專案開發合約書，委
    由銜佑公司進行應用軟體之開發設計，約定報酬190,477 元
    ，甲○○先行給付簽約金38,096元（原審卷第13-16 頁）。
二、銜佑公司於96年8 月17日交付驗收確認單，於96年10月2 日
    交付確認單、程式確認單，甲○○於收文簽核欄、客戶收件
    簽名欄簽名（原審卷第187、121 、217 頁）。
三、銜佑公司於96年10月2 日交付確認單、程式確認單後，迄至
    97年2 月4 日始與甲○○取得聯繫（原審卷第215 頁）。
四、住邦房屋於97年12月22日與甲○○合意解除委託設計合約（
    本院卷第40頁）。
伍、得心證之理由：
一、本訴部分：
    銜佑公司主張系爭應用軟體業經開發、設計完成，甲○○應
    給付所餘報酬387,381 元，縱認報酬之給付條件尚未成就，
    然系爭合約業經銜佑公司以甲○○未履行定作人協力義務為
    由解除，銜佑公司自得依民法第507 條第2 項規定請求甲○
    ○賠償因系爭合約解除所生之損害，縱認銜佑公司未合法解
    除系爭合約，然系爭合約因林龍怠於進行驗收而經甲○○終
    止，銜佑公司亦得依民法第511 條但書規定請求甲○○賠償
    因系爭合約終止所生之損害，為甲○○所否認，並以前詞置
    辯，是本訴部分所應審究者為：(一)系爭應用軟體已否開發、
    設計完成？系爭應用軟體是否視為驗收完成？甲○○尚應給
    付之報酬金額為何？(二)銜佑公司得否依民法第507 條規定解
    除系爭合約，並請求甲○○賠償因系爭合約解除所生之損害
    ？(三)系爭合約已否經甲○○終止？銜佑公司得否依民法第51
    1 條但書規定請求甲○○賠償因系爭合約終止所生之損害？
    茲論述如下：
  (一)系爭應用軟體已否開發、設計完成？系爭應用軟體是否視為
    驗收完成？甲○○尚應給付之報酬金額為何？
  1.按系爭應用軟體開發設計專案之報酬為190,477 元，簽約時
    ，支付38,096元，專案交付時，支付76,190元，專案驗收完
    成，付清餘額，系爭合約第4 條第1 項約定甚明，依此約定
    ，甲○○應於銜佑公司完成並交付系爭應用軟體時，始有給
    付76,190元之義務，於系爭應用軟體驗收完成，始有付清餘
    款之義務。銜佑公司主張系爭應用軟體業經開發設計完成，
    無非係以甲○○業於96年10月2 日確認單、程式確認單簽名
    確認為其論據。惟觀諸96年10月2 日確認單（原審卷第121
    、217 頁），其中確認單說明欄第2 項載明：「進度時程如
    附件中時程表，目前皆依時程進度完成」等語，而其附件時
    程表記載之程式、美工完成度均非百分之百，其總完成度僅
    18% ，有住邦不動產管理系統開發時程表在卷可稽（原審卷
    第122-123 頁），足見銜佑公司於當日所提之程式並非系爭
    應用軟體開發設計工作之全部。銜佑公司既未將開發設計完
    成之應用軟體全部交付甲○○，依上開約定，甲○○即無支
    付第二期款76,190元、尾款76,191元之義務，自不因甲○○
    於上開確認單、程式確認單客戶收件簽名欄簽名，即認系爭
    應用軟體業經銜佑公司開發設計完成。
  2.雖銜佑公司於97年9 月11日庭呈住邦不動產管理系統新作版
    書面文件（原審卷第300-343 頁），主張該新作版即為96年
    10月2 日所交付之附件資料，然新作版之系統路徑為http:/
    /59.125.63.177:4001/，與96年10月2 日交付之附件資料路
    徑為http://housesite.no-ip.org不同，且其內容與96年10
    月2 日交付之附件資料亦有差異，如：新作版之「系統管理
    」項下已加列「產業別代碼管理」、「商圈代碼管理」、「
    列表欄位顯示管理」等目錄，銜佑公司97年9 月11日庭呈之
    新作版顯非其96年10月2 日交付予甲○○之系統資料，該新
    作版縱為系爭應用軟體完成開發設計之成果，亦待銜佑公司
    將之交付甲○○，並經其驗收完成，甲○○始有給付第二期
    款、尾款之義務，銜佑公司就此既未舉證以實其說，自不得
    僅以其於訴訟中將該新作版書面文件提出於法院，即遽論甲
    ○○負有給付第二期款76,190元、尾款76,191元之義務。
  3.銜佑公司提出之產品，甲○○應於收受該產品並接獲銜佑公
    司書面通知之次日起7 日內完成審核，甲○○因故不能如期
    完成審核手續，得通知銜佑公司將時間延長，但延長時間不
    得超過7 日，並以1 次為限，逾時視為甲○○同意銜佑公司
    所提出之產品，固為系爭合約第1 項所明定。惟銜佑公司96
    年10月2 日所提之程式，並非系爭應用軟體開發設計工作之
    全部，已如前述，縱甲○○未於7 日內就銜佑公司所提程式
    完成審核，其視為同意者亦僅限於銜佑公司已交付之部分，
    而非系爭應用軟體開發設計工作全部，銜佑公司既未將系爭
    應用軟體全部交付甲○○，依系爭合約第4 條第1 項約定，
    甲○○即無給付第二期款、尾款之義務，銜佑公司主張系爭
    應用軟體應視為驗收完成，其得依承攬之法律關係，請求甲
    ○○給付報酬，尚非可採。
  4.銜佑公司不得依承攬之法律關係，請求甲○○給付報酬，既
    如前述，有關甲○○尚應給付之報酬金額為何，本院自毋庸
    加以審究，附此敘明。
  (二)銜佑公司得否依民法第507 條規定解除系爭合約，並請求甲
    ○○賠償因系爭合約解除所生之損害？
    按承攬人依民法第507 條第2 項規定解除契約，應以工作需
    定作人之行為始能完成為要件，倘工作不需定作人之行為即
    能完成者，即不許承攬人本於上開規定解除契約，此觀諸民
    法第507 條第1 項規定即明。銜佑公司主張其得依民法第50
    7 條第2 項規定解除系爭合約，無非係以甲○○怠於進行驗
    收為其論據，惟甲○○就系爭應用軟體進行審核、驗收，應
    於銜佑公司完成系爭應用軟體開發設計後為之，甲○○就銜
    佑公司提出之應用軟體怠於進行審核、驗收，依系爭合約第
    5 條第1 項約定，即視為甲○○承認銜佑公司所提之應用軟
    體，與系爭應用軟體開發設計之工作是否完成無涉，甲○○
    審核、驗收銜佑公司所提產品之義務，顯非民法第507 條第
    1 項規範之協力義務，揆諸前揭說明，銜佑公司尚不得以甲
    ○○不為該等行為即依民法第507 條第2 項規定解除系爭合
    約，銜佑公司主張其業依民法第507 條第2 項規定解除系爭
    合約，自得請求甲○○賠償因系爭合約解除所生之損害，尚
    不足採。
  (三)系爭合約已否經甲○○終止？銜佑公司得否依民法第511 條
    但書規定請求甲○○賠償因系爭合約終止所生之損害？
    甲○○97年9 月17日答辯狀提及「並裁定委託合約終止」，
    固有上開答辯狀在卷可憑（原審卷第351 頁），惟該等文字
    後方接續記載「銜佑科技股份有限公司退回合約訂金新臺幣
    參萬捌仟零玖拾陸元」，且甲○○於97年8 月6 日即已表明
    提起反訴，請求銜佑公司返還前所受領之簽約金38,096元，
    並於97年9 月11日確認其97年8 月6 日係解除系爭合約之意
    思表示（原審卷第39、347 頁），迨至本院審理時，更明確
    表明其係依民法第502 條第2 項規定解除系爭合約（本院卷
    第28頁），則自契約經解除，溯及失訂約時其效力，契約經
    終止，僅使契約嗣後失其效力，甲○○請求銜佑公司將第一
    期款即簽約金返還，實屬回復原狀之請求觀之，即足徵甲○
    ○97年9 月17日答辯狀關於「終止」之記載，應為「解除」
    之意思表示，銜佑公司主張系爭合約業經甲○○終止，容有
    誤會。系爭合約既非經定作人甲○○任意終止，銜佑公司依
    民法第511 條但書規定，請求甲○○賠償其因系爭合約終止
    所生之損害，自非可採。
  (四)綜上，銜佑公司並未舉證證明其業將完成之系爭應用軟體全
    部交付甲○○，並請求其進行驗收，而甲○○審核、驗收之
    義務與系爭應用軟體開發設計之完成無涉，銜佑公司不得以
    甲○○不為該等行為解除系爭合約，此外，甲○○並未終止
    系爭合約，銜佑公司不得請求甲○○賠償因系爭合約終止所
    生之損害，則銜佑公司依承攬之法律關係、民法第507 條第
    2 項、第511 條但書之規定，請求甲○○給付報酬或賠償損
    害，洵非正當，不應准許。
二、反訴部分：
    甲○○主張銜佑公司迄未完成系爭應用軟體之開發、設計，
    其業於97年8 月6 日依民法第502 條第2 項規定解除系爭合
    約，銜佑公司自應將所受領之簽約金38,096元返還，為銜佑
    公司所否認，並以前詞置辯，是反訴部分所應審究者為：系
    爭合約是否業經甲○○合法解除？茲論述如下：
  (一)按關於可歸責於承攬人之事由，致工作不能於約定期限完成
    者，除以工作於特定期限完成或交付為契約之要素者外，依
    民法第502 條第2 項之反面解釋，定作人不得解除契約。一
    般情形，期限本非契約要素，故定作人得解除契約者，限於
    客觀性質上為期限利益行為，且經當事人約定承攬人須於特
    定期限完成或交付者，始有適用（最高法院89年臺上字第25
    06號判決意旨參照）。甲○○雖主張系爭應用軟體之開發應
    於95年10月25日完成，惟甲○○自承其就恆通公司所提供之
    應用軟體進行驗收後，感覺很失望，然其仍要銜佑公司繼續
    進行，有原審97年9 月11日言詞辯論筆錄足憑（原審卷第34
    6 頁），足見甲○○除同意銜佑公司交由恆通公司進行第二
    次開發外，亦同意該公司進行第三次開發。而依甲○○96年
    10月2 日收件確認之系統開發時程表（原審卷第122-123 頁
    ），系爭應用軟體之開發時程僅有預計完成日期（96年10月
    30日），兩造並未約定銜佑公司須於特定期限完成或交付，
    而系爭應用軟體將提供予住邦房屋使用，住邦房屋迄至97年
    12月22日始與甲○○合意解除委託設計合約，有專案開發解
    約聲明書為憑（本院卷第40頁），足見銜佑公司未能於預定
    完成日期（96年10月30日）完成，亦不當然不能達其契約之
    目的，系爭合約顯非以工作於特定期限完成或交付為契約之
    要素，依上所述，甲○○尚不得逕行解除系爭合約，其於住
    邦房屋與其合意解除委託設計合約前之97年8 月6 日，逕為
    解除之意思表示，其解除自非合法。
  (二)綜上，甲○○不得依民法第502 條第2 項規定解除系爭合約
    ，其97年8 月6 日所為之解除不合法，則其依民法第179 條
    、第259 條規定，請求銜佑公司返還所受領之簽約金38,096
    元，核非有據，不應准許。
陸、從而，本訴部分，銜佑公司依承攬之法律關係、民法第507
    條第2 項、第511 條但書之規定，請求甲○○給付387,831
    元，反訴部分，甲○○依民法第179 條、第259 條之規定，
    請求銜佑公司給付38,096元，均無理由，應予駁回。原審就
    本訴部分為銜佑公司敗訴之判決，核無不合，銜佑公司上訴
    意旨指摘原判決此部分不當，求予廢棄改判，為無理由，應
    予駁回。原審就反訴部分為甲○○敗訴之判決，理由雖有不
    同，結論並無二致，仍應予以維持，甲○○附帶上訴意旨指
    摘原判決此部分不當，求予廢棄改判，亦無理由，自應駁回
    。
柒、本件事證已臻明確，兩造其餘攻擊防禦方法及所提證據，核
    與本判決之結果不生影響，爰不另一一論述，附此敘明。
捌、據上論結，本件上訴、附帶上訴，均無理由，依民事訴訟法
    第436 條之1 第3 項、第449 條第1 項、第78條，判決如主
    文。
中    華    民    國    99    年    1     月    6     日
                  民事第二庭    審判長法  官  張松鈞
                                      法  官  郭顏毓
                                      法  官  陳秀貞
以上正本係照原本作成
本判決不得上訴
中    華    民    國    99    年    1     月    6     日
                                      書記官  劉碧輝

司法院資訊處製作；財團法人民間司法改革基金會備份。
